【裁判字號】    95,家訴,12
【裁判日期】    951228
【裁判案由】    婚姻無效
【裁判全文】
臺灣臺東地方法院民事判決              95年度家訴字第12號
原      告  乙○○
訴訟代理人  張政衡律師
被      告  甲○○
訴訟代理人  陳信伍律師
上列當事人間請求確認婚姻無效事件，本院於民國95年12月14日
言詞辯論終結，判決如下：
    主      文
原告之訴駁回。
訴訟費用由原告負擔。
    事實及理由
一、原告主張：原告之父莊見項從臺東縣臺東市公所退休，領有
    退休俸，獨自在臺東縣臺東市○○里○○鄰○○○路338號生
    活，突於民國95年6月25日死亡。經原告向臺東縣臺東市戶
    政事務所申報時，竟發覺被告與原告之父莊見項已於95年6
    月19日向該所登記二人於95年6月17日結婚，並將被告戶籍
    遷入莊見項上開住址，惟原告經詢問大姐莊秀美、二姐莊淑
    惠、三姐莊淑蘭，均不知原告之父莊見項已有該結婚之事實
    。依社會經驗法則，若父親結婚，必定知會子女，但原告及
    原告之姐均不知原告之父曾有結婚之事實，足見原告之父莊
    見項與被告未曾舉行法定之結婚公開儀式及具備二人以上之
    證人。被告雖辯稱其與原告之父係於95年2月21日趁聚餐之
    便宣布結婚之訊息，然既稱聚餐之便，而非稱舉辦婚宴，顯
    見該日之聚餐並非結婚喜宴，而係一般聚餐，不能證明有結
    婚之儀式，是上開婚姻並不成立，亦不因原告之父有請休婚
    假及請領結婚補助而生效力。是以，被告與原告之父間既未
    曾舉行過結婚之公開儀式，亦無二人以上證人，並不符合民
    法第982條第1項所定之要件，依同法第988條第1款規定，應
    屬無效等語。並聲明求為判決：(1)確認被告與原告之父莊見
    項間之婚姻關係不成立。(2)被告應向臺東縣臺東市戶政事務
    所辦理撤銷結婚登記。
二、被告則以：被告於91年間即與原告之父莊見項同居，莊見項
    曾多次欲與被告辦理結婚登記，要給被告一個名份，惟因被
    告認為事非急迫，兼以尚未向親友宣布，因而一再拖延。嗣
    被告認二人均屬第二次結婚，且年紀已大，不宜再以一般婚
    宴之形式舉行婚禮，乃與母親及弟、妹商議，藉被告之大姐
    張水蓮自香港回臺灣省親之便，於95年2月21日在臺中市之
    阿秋活蟹餐廳，偕莊見項參加餐聚，同時向在場之親友宣布
    二人結婚之訊息，已具公開儀式，並有二人以上證人。惟被
    告與莊見項回臺東之後，仍然拖延至95年6月19日始至臺東
    縣臺東市戶政事務所辦理結婚登記，莊見項且親自前往辦理
    。又莊見項於95年6月20日向其任職之臺東縣臺東市公所清
    潔隊申請結婚補助計新臺幣（下同）34,890元，且於同年6
    月22日申請婚假，倘非莊見項本人有結婚之真意，豈會為上
    開申請。是以，被告與莊見項間有舉行結婚之公開儀式及二
    人以上之證人，婚姻應為合法有效等語資為抗辯。並聲明求
    為判決：如主文第1項所示。
三、本件經兩造協議，對於：(1)被告與原告之父莊見項於95年6
    月19日至臺東縣臺東市戶政事務所辦理二人之結婚登記。(2)
    被告與莊見項結婚證書及結婚登記申請書上之莊見項簽名為
    真正。(3)莊見項曾向其任職之臺東縣臺東市公所清潔隊請休
    婚假，期間自95年6月22日至6月30日；並向該任職單位請領
    結婚補助費34,890元。(4)被告與莊見項曾於95年2月21日在
    臺中市「阿秋活蟹餐飲店」與包括證人劉家蓁、張朝棟在內
    之人餐聚等事實並不爭執，並同意簡化爭點為：被告與原告
    之父莊見項是否曾經舉行具備民法第982條第1項規定之公開
    結婚儀式並有二人以上證人之形式要件？經查：
（一）按74年6月3日修正公布之民法第982條第2項規定：「經依
      戶籍法為結婚之登記者，推定其已結婚」；而民事訴訟法
      第281條亦規定，法律上推定之事實無反證者，無庸舉證
      。是綜合前開法文之規定，可知民法第982條第2項係就訴
      訟程序上移轉舉證責任所為之特別規定。本件被告與原告
      之父莊見項間既已依戶籍法之規定於95年6月19日辦妥結
      婚登記，自應「推定」已經結婚。原告主張其等未舉行公
      開儀式，且無二人以上之證人證明而否認結婚之事實，依
      上開規定，即應由原告負舉證證明之責任。再依民事訴訟
      法第277條之規定，當事人主張有利於己之事實者，就其
      事實有舉證之責任。是本件原告倘不能舉證證明其主張之
      事實為真實，即不能證明未經舉行結婚公開儀式及二人以
      上之證人之結婚形式要件，則被告就其抗辯事實即令不能
      舉證或所舉證據尚有疵累，亦應駁回該否認之當事人（即
      原告）之請求（最高法院85年臺上字第2534號裁判意旨參
      照）。再按民法第982條所謂公開儀式，只須結婚當事人
      舉行定式之禮儀，使不特定人得以共見共聞，認識其為結
      婚為已足，至於當時舖排穿戴為何，在非所問。上訴人陳
      稱事後補行宴客，倘非虛妄，而該宴客，如係為表達兩造
      結為夫婦之意義而舉行，而此意義又為與宴者所瞭解，則
      無論有無世俗所謂拜天地拜高堂等節目，亦不失為公開之
      結婚儀式。亦有最高法院86年度臺上字第145號裁判意旨
      可資參照。
（二）原告主張被告與原告之父莊見項雖於95年6月17日簽立結
      婚證書，並於95年6月19日辦理結婚登記，實則雙方並未
      踐行任何公開儀式且無二人以上證人等情，固提出莊見項
      戶籍謄本、結婚證書各1份為據，並以其姐莊秀美、莊淑
      惠、莊淑蘭均不知原告之父莊見項有結婚之事實為理由。
      惟查，被告與莊見項確曾於95年2月21日在臺中市「阿秋
      活蟹餐飲店」與包括證人劉家蓁、張朝棟在內之人餐聚乙
      情，乃為兩造所不爭執，而依當日在場之人，包括證人即
      被告之弟張朝棟到庭證稱：「（問：請證人說明在95年2
      月21日在阿秋活蟹參加婚宴的情況？）那天我大姐張水蓮
      從香港返臺，我二姐甲○○跟我姐夫莊先生邀約在阿秋活
      蟹說要請客，他們說要結婚，要請婚宴，都是請我們自己
      家人。」、「（問：有無說是哪時候結婚？）沒有。她只
      說現在要結婚，叫我們兄弟姐妹去吃一吃而已。」、「（
      問：之前有無見過你二姐夫？）認識3年多了，我都叫莊
      先生為姐夫，他們住在一起超過4、5年了。」、「（問：
      照片中你姐夫是何人？）我姐夫是下圖左邊穿花格子的那
      位，我是穿綠色的那位。」、「（問：當天吃飯前後有無
      舉行任何儀式？）沒有。」、「（問：有無夫妻相拜？）
      沒有。」、「（問：誰告訴你說吃飯是為了何事？）是姐
      夫跟姐姐一起說的，說是剛好大姐回來，他們也順便舉行
      婚宴，但何時說的我忘記了。」、「（問：兩造有無交換
      戒指？）沒有。」、「（問：餐宴中還有無其他客人？）
      有別桌的客人。」、「（問：別桌的客人是否可看出你們
      是在參加婚宴？）我不知道。」、「（問：有無說以後還
      要再舉行婚禮？）沒有講。」等語（見本院95年9月29日
      言詞辯論筆錄，卷第40-42頁）、證人劉家蓁證稱：「（
      問：是否知道甲○○與莊見項之關係？）莊見項已經過世
      了，過世前，他們是夫妻關係，只是還未去公證。」、「
      （問：他們何時結婚？）他們是在今年結婚的，詳細時間
      我不太清楚。因為今年2月21日他們在臺中請客，莊先生
      有跟我說要娶甲○○，因為甲○○的大姐回來，他是在宴
      席上要給張小姐一個名份，他們同居已經3、4年了。」、
      「（問：他們有無提到要再辦婚禮？）因為莊先生有說他
      們年紀已大，所以不想再勞動親友，所以就簡單只請幾個
      兄弟姐妹跟朋友，我知道莊先生是第二次婚姻，張小姐好
      像也是第二次婚姻。」、「（問：當天莊先生的親友有無
      到場？）沒有。」、「（問：為何沒有？）我不知道。」
      、「（問：是否知道莊先生跟張小姐間的交往，莊先生的
      家人有無反對？）我不知道。也沒聽過莊先生提過。」、
      「（問：有無送他們賀禮或禮金？）他通知我說要宴客時
      ，才知道他們要結婚，我有準備2,000元的禮金，用紅包
      袋裝要給張小姐，但她不收。因為她說已經年紀大了，又
      是第二次婚姻，所以不收。」、「（問：其他人有無送禮
      ？）其他人我不知道。當場我並沒有看到有人有送禮。」
      、「（問：當天是誰通知妳請客的？）是甲○○的小弟張
      議凱通知我的。」「（問：他如何告知？）說他二姐及二
      姐夫從臺東來，說要結婚要請客。」、「（問：餐宴中有
      無來賓致詞？）無，只有莊先生自己講說要娶張小姐，並
      說要回臺東辦登記。」、「（問：有無參加過他人的婚宴
      ？）有。」、「（問：是否知道看過一般的結婚儀式，例
      如主婚人、證婚人等？）看過。」、「（問：當天是否有
      這些儀式？）沒有這些儀式，因為莊先生說年紀已大，一
      切從簡。」等語（見本院95年9月29日言詞辯論筆錄，卷
      第43-45頁）參互以觀，雖均證稱是日宴客並未發放喜帖
      ，現場亦未有主婚人、證婚人、來賓致詞、收受禮金等習
      見之婚宴禮俗，然其等證稱該次餐聚係被告與莊見項之結
      婚宴客，則相互一致。衡以被告為52年4月5日生，原告之
      父莊見項為35年3月25日生，於95年2月21日上開宴席舉行
      時，年已分別為42、59歲，且各有過1次婚姻記錄（參卷
      附兩造戶籍謄本，卷第9頁），二人復已同居多時，其等
      僅以簡單之宴客方式，昭告親友二人結婚之事實，而未行
      舖張其事，乃可理解。且由證人劉家蓁證稱莊見項告知其
      年紀已大，一切從簡，及被告婉拒收受其備妥之禮金等情
      觀之，亦可見在場親友對於兩造交往背景及宴客緣由均有
      所悉。是以，原告及其姐雖未於上開時地在場見證，然上
      開聚會之場所既為一公開營業之餐飲店，而與宴者亦均暸
      解該次聚會之意義，不僅是因被告大姐張水蓮自香港返臺
      而舉行餐聚，亦兼有為被告及莊見項之婚姻進行見證之目
      的。揆諸上開最高法院裁判之意旨，不論當日之鋪排穿戴
      為何、有無行世俗之禮，均不影響其屬於民法982條公開
      儀式之事實，已灼然甚明。
（三）此外，莊見項與被告於上開宴會後，續於95年6月19日向
      臺東縣臺東市戶政事務所辦理二人之結婚登記、於同年月
      20日向其任職之臺東縣臺東市公所清潔隊請休自95年6月
      22日至6月30日之婚假及請領34,890元之結婚補助費等事
      實，除有兩造之結婚登記申請書（卷第16頁）、被告提出
      之「臺東市清潔隊請假卡」（卷第33頁）、「公教人員生
      活津貼申請表」（卷第35頁）影本各乙紙在卷可參外，並
      為兩造所不爭執，足見被告與莊見項二人確具有結婚之真
      意，且認同上開已經結婚之事實無疑，益證被告辯稱：上
      開宴會即係雙方之結婚儀式等語，洵屬有據。
四、綜上，被告與原告之父莊見項雖未舉行如一般世俗常見之婚
    禮，惟確曾在95年2月21日間宴請親友，宣布二人結婚之事
    。雖原告並未受邀到場，然本件既已具備公開儀式，並有二
    人以上證人見證之要件，參諸首開規定及最高法院裁判之意
    旨，應認兩造之婚姻關係應屬合法有效。從而，本件原告訴
    請確認被告與原告之父莊見項間之婚姻關係不成立及被告應
    向臺東縣臺東市戶政事務所辦理撤銷結婚登記即無理由，應
    予駁回。
五、據上論結，本件原告之訴為無理由，依民事訴訟法第78條，
    判決如主文。
中    華    民    國    95    年    12    月    28    日
                          民事庭法  官  范乃中
以上正本係照原本作成。
如對本判決上訴，須於判決送達後20日內向本院提出上訴狀
中    華    民    國    95    年    10    月    28    日
                                書記官  王鵬勝


司法院資訊處製作；財團法人民間司法改革基金會備份。
